最高法院民事判決　　　　　　九十四年度台上字第一六一五號
　　上　訴　人　泛亞商業銀行股份有限公司
　　　　　　　　　　　　、11.
　　法定代理人　劉維琪
　　訴訟代理人　王進勝律師
　　　　　　　　江雍正律師
　　　　　　　　黃淑芬律師
　　被 上訴 人　甲○○
上列當事人間請求塗銷抵押權設定登記等事件，上訴人對於中華
民國九十二年九月十七日台灣高等法院高雄分院第二審更審判決
（九十一年度重上更(一)字第二八號），提起上訴，本院判決如下
：
    主  文
原判決廢棄，發回台灣高等法院高雄分院。
    理  由
本件被上訴人主張：坐落彰化縣芳苑鄉○○段一二○三、一二○
三之三號二筆土地（下稱系爭土地），原為訴外人江宗裕所有，
江宗裕於民國八十二年六月十五日為擔保其本人及訴外人鄭震東
、江元才向高雄市第十信用合作社（下稱高雄十信）三民分社（
嗣上訴人承受高雄十信後變更為上訴人之三民分行）之借款債務
，以系爭土地設定最高限額新台幣（下同）二千四百萬元之抵押
權予高雄十信。嗣伊向江宗裕購得系爭土地，並承受上開借款債
務及抵押擔保義務，伊又於八十六年十月一日將系爭土地出賣予
訴外人林東峰。林東峰於八十七年三月四日除以系爭土地為擔保
外，另提供同段一二○三之四、之五、之六、之七號土地合計六
筆，向上訴人苓雅分行設定共同擔保最高限額七千二百萬元之抵
押權，實際借得六千萬元，並以該筆借款清償原積欠上訴人三民
分行之借款，伊已無積欠上訴人任何款項。伊以起訴狀繕本之送
達表示終止最高限額抵押契約之意思表示，該抵押契約已合法終
止，且無既存之債權，將來亦確定不再發生債權，伊自得訴請塗
銷抵押設定登記等情。爰求為確認兩造間就系爭土地於八十四年
七月二十八日所為設定共同擔保最高限額二千四百萬元之抵押權
（下稱系爭抵押權）所擔保之債權債務關係不存在，及命上訴人
將系爭抵押權登記塗銷之判決。
上訴人則以：被上訴人於伊三民分行之借款雖已還清，惟其另於
八十七年三月十七日擔任訴外人林東峰、黃玉量向伊苓雅分行借
款之連帶保證人，林東峰、黃玉量之借款目前均未依約正常繳息
，迄今分別尚欠伊三千九百八十七萬元及四千六百六十七萬元。
被上訴人既為林東峰、黃玉量之連帶保證人，其對林東峰、黃玉
量之借款所負保證債務，均為系爭抵押權擔保之範圍，被上訴人
不得請求塗銷系爭抵押權登記等語，資為抗辯。
原審將第一審所為被上訴人敗訴之判決廢棄，改判如其聲明，無
非以：江宗裕以系爭土地設定最高限額二千四百萬元之抵押權，
向高雄十信三民分社借款二千萬元。嗣由被上訴人向江宗裕購得
系爭土地，並承受上開借款債務及抵押擔保義務後，又將系爭土
地出售予林東峰，林東峰於八十七年三月四日即以系爭土地及同
段一二○三之四、之五、之六、之七號計六筆土地（如原判決附
表一）設定共同擔保最高限額七千二百萬元之抵押權予上訴人，
實際借得六千萬元，部分借款用以清償前開積欠上訴人之三民分
行之借款。黃玉量則承受訴外人黃瑞雲、黃瑞珠所提供如原判決
附表二至八所示不動產，向上訴人設定共同擔保最高限額九千一
百二十萬元之抵押權予上訴人，實際借得六千七百萬元；被上訴
人為林東峰、黃玉量上開借款之連帶保證人，嗣上訴人以清償為
原因而塗銷林東峰、黃玉量前開附表一至八所示之抵押權設定登
記，惟實際上林東峰尚欠三千九百八十七萬元、黃玉量尚欠四千
六百六十七萬元（原判決誤載為林東峰尚欠四千六百六十七萬元
、黃玉量尚欠三千九百八十七萬元）借款之事實，有土地登記簿
謄本、借據、抵押權設定及變更契約書等件可稽，且為兩造所不
爭，堪信為真實。查八十四年七月十九日被上訴人與高雄十信就
系爭土地成立之系爭抵押權變更登記契約書中其他約定事項載明
：「擔保立約人（即被上訴人）對貴社（即高雄十信）現在及將
來所負之票據、借據以及其他一切債務（包括保證債務），最高
限額新臺幣貳仟肆佰萬元為限度之清償及其利息、遲延利息、違
約金、實行抵押權費用以及因債務不履行而發生之全部損害之清
償起見，提供抵押權設定契約書所載之不動產以第順位，設定
抵押權出押與貴社」，足見系爭抵押權所擔保之範圍包括被上訴
人對上訴人所負之保證債務。林東峰、黃玉量於八十七年三月十
七日分別向上訴人借款六千萬元、六千七百萬元，並各出具放款
借據二張予上訴人，前者二張借據金額分別為一千二百萬元、四
千八百萬元，後者二張借據金額分別為三千五百萬元、三千二百
萬元，觀之該四張借據上所載之借款均無區分擔保借款或信用借
款。據林東峰與上訴人就該附表一不動產成立之抵押權設定契約
書所載稱之「借款」，並未指明僅指上開林東峰四千八百萬元借
款部分，可見該契約書所指擔保之「借款」包括前開林東峰四千
八百萬元及一千二百萬元借款在內；黃瑞雲（以該附表二、五、
六、七、八不動產）及黃瑞珠（以該附表三、四不動產）與高雄
十信簽訂最高限額抵押權設定契約書，嗣黃玉量分別承受黃瑞雲
、黃瑞珠之借款，於設定抵押權之他項權利變更契約書所載稱之
「借據」，亦未指明僅指上開黃玉量所簽立之三千二百萬元之借
據，顯見該抵押權所擔保之「借據」，當然包括黃玉量出具之各
該三千二百萬元及三千五百萬元借據在內。縱使上訴人於其內部
授信案件審核表將借款區分為擔保借款與信用借款，但因其審核
表僅係其核貸之內部貸款資料，未經被上訴人同意，自不能拘束
被上訴人。上訴人以其內部之審核表有信用借款與擔保借款之分
，而主張上開附表一至八所示之抵押權擔保範圍僅及於其所指之
擔保借款（林東峰四千八百萬元、黃玉量三千二百萬元）云云，
尚不足採。又上訴人對前開抵押不動產之估價若干，係其內部評
估貸款之問題，不影響上訴人與被上訴人、林東峰、黃玉量所訂
立該借據之效力，亦不影響上訴人與林東峰、黃玉量所訂立抵押
權設定、變更契約之效力。上訴人以其評估前開抵押不動產價值
不足清償全部債務，而主張林東峰、黃玉量之借款有信用借款與
擔保借款之分云云，委不足採。被上訴人雖為林東峰、黃玉量之
連帶保證人，惟該附表一至八之不動產抵押權，業經上訴人以清
償為原因而塗銷，即屬上訴人拋棄對林東峰、黃玉量借款債權擔
保之抵押權（物權），又該等抵押權所擔保之範圍及於上開林東
峰、黃玉量之全部借款，則依民法第七百五十一條規定，被上訴
人自免除其對林東峰、黃玉量向上訴人借款債務之連帶保證責任
。綜上，被上訴人既已無何保證責任，上訴人復自承被上訴人向
其借款已經清償，兩造對系爭抵押權所擔保之債權嗣後不再發生
，亦不爭執，則系爭抵押權所擔保之債權債務關係已不存在，被
上訴人訴請確認系爭抵押權所擔保之債權債務關係不存在，及上
訴人應塗銷系爭抵押權登記，洵屬有據等詞，為其判斷之基礎。
按債權人拋棄為其債權擔保之物權者，保證人就債權人所拋棄權
利之限度內，免其責任，固為民法第七百五十一條所明定，惟所
謂債權人拋棄為其債權擔保之物權者，應指債權人在債權尚未獲
償之前，為放棄債權擔保之物權之意思表示之謂。若其債權已獲
清償，債之關係消滅，債權之從權利即擔保物權亦隨之消滅，債
權人乃予塗銷該擔保物權（如抵押權等）之登記者，即與拋棄擔
保物權有別。查原審以被上訴人為債務人林東峰、黃玉量之連帶
保證人，上訴人就林東峰、黃玉量所提供設定之如原判決附表一
至八之抵押權業以清償為原因而塗銷，即屬上訴人拋棄對林東峰
、黃玉量借款債權擔保之抵押權為由，援引民法第七百五十一條
之規定，認定上訴人免除保證人即上訴人之連帶保證人責任，據
為上訴人敗訴之判決，此無異將拋棄債權擔保之物權，與因清償
而塗銷債權擔保之物權之登記，混為一談，於法已有未合。次查
原審既認定依被上訴人與原抵押權人高雄市第十信用合作社（嗣
由上訴人承受）於八十四年七月十九日就系爭土地成立之抵押權
變更登記契約書中其他約定事項之記載，系爭抵押權所擔保之範
圍，包括被上訴人對上訴人所負之保證債務；又認定被上訴人擔
任林東峰、黃玉量於八十七年三月間向上訴人借款（依序六千萬
元、六千七百萬元）之連帶保證人，林東峰尚欠上訴人三千九百
八十七萬元、黃玉量尚欠上訴人四千六百六十七萬元借款等情，
果係如此，被上訴人以系爭抵押權擔保之債務，尚未消滅，上訴
人尚無塗銷系爭抵押權之義務，乃原審竟為上訴人敗訴之判決，
自有可議。上訴論旨，指摘原判決不當，求予廢棄，非無理由。
據上論結，本件上訴為有理由。依民事訴訟法第四百七十七條第
一項、第四百七十八條第二項，判決如主文。
中　　華　　民　　國　九十四　年　　八　　月　三十一　日
                      最高法院民事第四庭
                          審判長法官  吳　正　一
                                法官  劉　福　聲
                                法官  黃　義　豐
                                法官  簡　清　忠
                                法官  李　彥　文
      本件正本證明與原本無異
                                      書  記  官
中　　華　　民　　國　九十四　年　　九　　月　 十三 　日
                                                    Ａ
